【裁判字號】    96,訴,425
【裁判日期】    970129
【裁判案由】    所有權移轉登記
【裁判全文】
臺灣嘉義地方法院民事判決               96年度訴字第425號
原      告  張沐芝律師即國產汽車股份有限公司之破產管理人
            陳正三會計師即國產汽車股份有限公司之破產管理
            人
共      同
訴訟代理人  戊○○
被      告  乙○○
訴訟代理人  陳文彬律師
上列當事人間請求所有權移轉登記事件，經本院於民國97年1月1
5日言詞辯論終結，判決如下：
    主  文
被告應將坐落嘉義市○○段八十地號土地之所有權移轉登記與原
告。
訴訟費用由被告負擔。
原告假執行之聲請駁回。
    事實及理由
一、原告起訴主張：
（一）按國產汽車股份有限公司（下稱國產汽車）於民國94年10
      月28日經台北地方法院89年整字第1號、88年破字第60號
      民事裁定終止重整並為破產宣告；台北地方法院94年執破
      字第7號民事裁定選任張沐芝律師、陳正三會計師為國產
      汽車之破產管理人, 先予敘明。
（二）次按國產汽車於69年間向訴外人林文淵購買嘉義市○○○
      段64-3地號、65地號、65-5地號、66-8地號、67-17地號
      土地（均為重測前地號）供國產汽車嘉義分公司使用，惟
      因上開64-3地號土地（即嘉義市○○段80地號土地，下稱
      系爭土地）地目為田，斯時土地法第30條第1項前段規定
      ：「私有農地所有權之移轉，其承受人以能自耕者為限，
      並不得移轉為共有」，是原告遂將系爭土地借名登記於訴
      外人吳大和名下。於81年間，訴外人吳大和因調職至禾豐
      集團的關係企業磊鉅公司，是原告與訴外人吳大和終止借
      名登記契約，另與被告（為國產汽車嘉義分公司管理部門
      員工）成立借名登記契約，由訴外人吳大和將系爭土地之
      所有權移轉登記與被告。原告為確保自身權益，防止被告
      隨意出售系爭土地，並作為原告請求返還系爭土地而被告
      拒絕履行之損害賠償，故要求被告將系爭土地設定高額抵
      押與原告（按所有權移轉登記日期：81年6月15日；抵押
      權設定：87年7月2日；登記日：81年7月3日）。而系爭土
      地位於原告嘉義分公司之圍牆內，以往作為原告嘉義分公
      司停車等使用，被告自始從未負責管理、處分系爭土地，
      且系爭土地之地價稅均為原告繳納，故兩造間確實成立借
      名登記契約無疑。倘非如此，何以被告身為原告嘉義分公
      司之員工，於取得系爭不動產所有權後，隨即設定高額抵
      押與公司？何以被告將系爭土地提供與原告使用，卻未向
      原告收取任何費用，反設定抵押與原告？足見兩造間確有
      借名登記契約之存在。
（三）按原告將所購入之不動產，借名登記於被告名下，被告自
      始從未負責管理、處分系爭土地，是兩造間係成立借名登
      記契約無疑。依最高法院94年度台上字第953號判決見解
      ，借名登記契約為無名契約，應類推適用民法關於委任契
      約之規定，是原告類推適用民法第549條第1項規定，以本
      件起訴狀繕本之送達，為終止借名登記契約之意思表示，
      契約終止後，類推適用民法第541條第1項之規定，請求被
      告將系爭土地所有權移轉登記與原告，並聲明：1.被告應
      將嘉義市○○段80地號土地之所有權移轉登記與原告。2.
      願供擔保，請准宣告假執行。
（四）對被告答辯所為之陳述：
    1.被告雖主張其與訴外人吳大和間訂有買賣契約，約定價金
      為新台幣（下同）150萬元，惟其無法提出買賣契約原本
      以實其說，並且，針對價金之交付方式，其原稱係代書處
      ，分二次交付約50萬元左右之款項，後改稱係於公司交付
      價金，前後陳述不同，且被告無法提出訴外人吳大和收受
      上開款項之收據以為證明，故其是否確曾交付上開款項與
      訴外人吳大和，並非無疑。再者，被告稱其交付50萬元與
      訴外人吳大和後，因訴外人柯光晉告知，方知系爭土地係
      國產汽車或國產汽車高層私人借名登記於訴外人吳大和名
      下，因其無法獲得吳大和之明確回應，方與國產汽車達成
      協議，將土地交付與國產汽車使用云云。然而，衡諸常情
      ，倘被告得知所欲購買之不動產，其所有權尚有爭議，不
      知真正所有權人究係國產汽車、國產汽車高層人員、抑或
      是訴外人吳大和之情形下，豈可能於未獲得訴外人吳大和
      之具體回應之情形下，逕與國產汽車達成協議？且訴外人
      吳大和對此亦無異議，任由被告、國產汽車委託代書逕行
      辦理系爭不動產所有權移轉事宜，而從未向被告請求其餘
      未給付之價金約100萬元？是以，被告主張系爭土地係其
      向訴外人吳大和所購買，顯與交易常情、經驗法則有違。
    2.又被告於81年間為國產汽車之員工，為其所不否認。按國
      產汽車於69年間買受系爭土地後，將之作為停車等使用，
      且系爭土地位於國產汽車嘉義分公司之圍牆內，被告身為
      國產汽車之員工，豈可能不知該土地係屬國產汽車所有，
      且係由國產汽車使用中之情。是被告辯稱其係基於投資之
      目的，向訴外人吳大和購買系爭土地，購買前，並不知道
      系爭土地係國產汽車借名登記於吳大和名下云云，顯與常
      情有違。
    3.再者，系爭土地確供國產汽車使用，為被告所不爭執。又
      被告辯稱系爭土地係其借與國產汽車使用，雙方並約定系
      爭土地日後相關稅捐應由公司支付云云。查其所稱，似指
      其與國產汽車間有一租賃契約存在，而租金部分，雙方則
      約定以應繳納稅金抵租金。惟被告並未能提出其與國產汽
      車間之租賃契約，是其未盡舉證之責。另又，倘國產汽車
      擔心被告出售系爭土地影響其使用之權利，則與被告訂立
      不定期租賃契約即可，何須要求被告將系爭土地之所有權
      狀交付公司保管，且要求被告應設定高額抵押與公司？是
      以，系爭土地確實為國產汽車借名登記與被告名下，國產
      汽車乃為確保自身權益，防止被告隨意出售系爭土地，並
      作為國產汽車請求返回系爭土地而被告拒絕履行之損害賠
      償，方要求被告將系爭土地設定高額抵押與國產汽車。否
      則，被告豈可能於剛購買系爭土地不久，基於日後可能向
      國產汽車買車時，須提供擔保之目的，將系系爭土地設定
      抵押與國產汽車？
二、被告則以下列言詞置辯，並聲明：駁回原告之訴，以及願供
    擔保免為假執行。
（一）按81年間，被告與訴外人吳大和均是國產汽車股份有限公
      司員工，當年訴外人吳大和曾向被告表示，系爭土地為其
      所有，其因一時缺錢，因而希望出售系爭土地，雙方為此
      曾議定以150萬元，由被告向訴外人吳大和購買系爭土地
      ，雙方並約同至丙○○代書處（當年為廣強房屋），簽訂
      買賣契約書，被告並已於代書處，交付訴外人吳大和先生
      約50萬元左右之款項（印象中分二次，一次係定金，一次
      是備妥證件時交付），並委由丙○○代書辦理申報土地增
      值稅，且辦理所有權移轉登記中。惟當被告簽約買受系爭
      土地，辦理移轉所有權登記期間，公司其他同事（柯光晉
      ，當時為公司總務）竟向被告表示，系爭土地實際所有權
      人應該係國產汽車或公司高層私人，僅係借名登記於訴外
      人吳大和名下，倘被告執意買受系爭土地，可能會影響到
      工作（指被告可能會被資遣）。為此，被告曾經向訴外人
      吳大和確認此事，惟均未獲明確回應，被告乃向訴外人柯
      光晉探詢公司意思，且因被告已支付50萬元款項，後經協
      調雙方才達成，被告同意於買受系爭土地後，將土地借給
      公司使用，惟系爭土地日後相關稅捐約定由公司支付，且
      為保障公司可以使用系爭土地，不受日後被告可以隨意將
      土地出售予第三人而受影響，被告同意將土地所有權狀交
      給公司，並設定抵押權與公司，國產汽車則答應被告可以
      繼續工作且日後被告向國產汽車買車時，無須再提供擔保
      （以往公司辦理分期車買賣均需提供人保或物保），達成
      協議後，被告曾通知丙○○代書前來公司，由公司委託其
      處理後續相關登記事宜。按系爭土地確為被告向吳大和所
      買受，並由訴外人吳大和辦理所有權移轉登記與被告，被
      告與國產汽車間並無借名登記之約定，僅有被告同意將土
      地交由公司使用之協議。
（二）按當事人主張有利於己之事實，就其事實有舉證之責任，
      此民事訴訟法第277條定有明文。是以，原告就權利發生
      之法律要件存在之事實必須先予舉證，亦即就相關事實與
      法律關係之成立，其客觀舉證責任乃在於原告。然綜觀原
      告起訴狀內所附證物，並未就此等權利成立及相關事實予
      以舉證，故被告乃否認有原告所稱之事實。
（三）被告否認國產汽車為系爭土地實質之所有權人：按原告稱
      國產汽車於69年間曾向訴外人林文淵購買系爭土地，並借
      名登記予訴外人吳大和，國產汽車為系爭土地之實質所有
      權人云云，然原告並未舉證證明其有向訴外人林文淵購買
      系爭土地之證明，是被告否認國產汽車為系爭土地實質之
      所有權人。倘原告仍認有上開買賣及借名登記之事實，請
      原告具體提出購買系爭土地買賣契約書暨由國產汽車支付
      買賣價金之相關證據（例如：支付憑證或收據或公司帳務
      資料），以及與訴外人吳大和借名登記之證據，以證明其
      曾向訴外人林文淵購買系爭土地，並借名登記予訴外人吳
      大和一事。
（四）被告否認與國產汽車有借名登記關係存在：再者，原告復
      稱其與訴外人吳大和終止借名登記契約，另與被告成立借
      名登記契約一事，被告亦否認有前述事實。蓋原告空言陳
      稱有借名登記一事，卻未提出相關契約書面文件等證據，
      衡酌國產汽車乃成立已久之公司，倘確有借名登記之事實
      ，理應有書面契約文件等資料。就此，請原告詳予舉證有
      借名登記之事實。又原告所稱系爭土地上設定有抵押權一
      事，亦與兩造間有無借名登記之爭點無涉，蓋抵押權之設
      定並無從證明另一法律關係，兩者乃不同要件之法律關係
      ，自不得以有抵押權反推論有借名登記之法律關係存在。
三、本院之判斷：
    系爭土地於81年登記被告名下時，被告為原告之員工；系爭
    土地登記被告名下後，系爭土地之所有權狀均由原告持有，
    93年度前系爭土地地價稅係由原告繳納，94年至96年地價稅
    才由被告繳納；被告沒有實際管理使收益用過系爭土地，都
    是原告在使用收益；系爭土地於81年登記被告名下之代書費
    、規費是原告支出；被告將系爭土地設定250萬元最高抵押
    權予原告等情，為被告所不爭執，並有系爭土地之所有權狀
    （81年6月17日發狀）、地價稅繳款證明、法定空地證明、
    照片4張、代書費、規費收據、抵押權設定契約書、他項權
    利證明書地價稅繳款書（見本院卷第11頁、第63至64頁、第
    58至62頁、第10頁、第12至13頁）為證，堪信屬實。茲應審
    究者厥為原告與訴外人吳大和就系爭土地是否曾有借名登記
    契約存在？兩造間是否有借名登記契約存在？原告得否本於
    借名契約及類推適用民法第541條第2項規定訴請被告返還系
    爭土地？
（一）按「委任關係，因當事人一方死亡而消滅」、「當事人之
      任何一方，得隨時終止委任契約。」、「受任人以自己之
      名義，為委任人取得之權利，應移轉於委任人。」民法第
      550條前段、549條、第541第2項分別定有明文。又「信託
      契約之受託人不僅就信託財產承受權利人之名義，且須就
      信託財產，依信託契約所定內容為積極的管理或處分。並
      非將自己之財產，以他人名義登記時，雙方之間當然即有
      信託關係存在。……本件純粹係借名登記，依訂約當時具
      體之情形觀察，並非信託契約，當事人之真意，係被上訴
      人將其出資買受之系爭土地，以買賣為原因移轉登記與…
      …名下，而管理、使用、處分權仍屬於被上訴人之無名契
      約，其契約重在當事人間之信任關係，並無不法，理由正
      當，應屬合法有效之契約，性質與委任契約類同，應類推
      適用委任關係終止、消滅之規定，不因被上訴人將契約名
      之為信託契約，而影響該借名登記契約終止或消滅與否之
      判斷。」（最高法院91年度台上字第1871號判決意旨參照
      ）。
（二）原告與訴外人吳大和就系爭土地曾有借名登記契約存在：
      原告主張69年購買系爭土地係原告出資且借名登記在訴外
      人吳大和名下等情，證人丁○○於本院96年10月9日言詞
      辯論期日具結證稱：「（你的父親姓名？是否擁有嘉義市
      ○○○段64-3地號土地？）林明淵，是的，當時在大溪厝
      段有很多筆土地，約在民國七十年左右都賣給國產汽車股
      份有限公司。」、「（你如何得知？）土地登記我父親的
      名字，但製材生意我都也有參與。」、「（當初土地要賣
      給國產汽車時你有無參與？）我有在旁，國產汽車派了二
      個人來，每坪約賣了1萬3,000元左右，價金全部付清，有
      現金也有支票，錢是付給我父親，我父親再去辦理塗銷抵
      押權。」、「（所有土地都有過戶給國產汽車？）當時所
      有土地中有一筆是農地，因為土地法的限制，所以登記在
      國產汽車指定人名下，我不知道是不是他們員工，這些都
      是我親自聽到的。」、「（何時國產汽車提供指定人去登
      記？）國產汽車付清價金後，我們提供所有權狀等資料後
      ，他就指定人去登記了，至於他指定何人我就不清楚了。
      」；另證人甲○○於本院96年10月9日言詞辯論期日具結
      證稱：「（妳父親的名字？）吳大和。」、「（妳父親在
      69年時有登記一筆嘉義市○○○段64-3地號土地知否？）
      知道，因為當時在家裏有聽我父親說，公司要買一塊地，
      我父親在公司做了很久又有自耕農的身分，公司有考量到
      以後土地要收回的問題，所以找我父親用他的名義登記。
      」、「（妳父親有無賣這筆土地給乙○○？）不可能，因
      為我們知道那是公司的。」（見本院卷第71至74頁）；另
      依被告96年11月27日答辯2狀第一點亦陳：原告公司總務
      柯光晉向其表示，系爭土地實際所有權人應該係國產汽車
      或公司高層私人，僅係借名登記於訴外人吳大和名下等語
      （見本院卷第89頁），是依證人丁○○、甲○○及被告上
      開陳述，足認原告與訴外人吳大和就系爭土地曾有借名登
      記契約存在。
（三）兩造間有借名登記契約存在：
      原告主張於81年間原告因訴外人吳大和調職而與訴外人吳
      大和終止借名登記契約，另與被告成立借名登記契約，由
      訴外人吳大和將系爭土地之所有權移轉登記與被告等情，
      被告則主張系爭土地係其向訴外人吳大和購買，其與原告
      並無借名登記契約存在等語置辯。經查，系爭土地登記被
      告名下後，系爭土地之所有權狀均由原告持有，93年度前
      系爭土地地價稅係由原告繳納，94年至96年地價稅才由被
      告繳納；被告沒有實際管理使收益用過系爭土地，都是原
      告在使用收益；系爭土地於81年登記被告名下之代書費、
      規費是原告支出；被告且將系爭土地設定250萬元最高抵
      押權予原告等節詳如前述，被告雖主張系爭土地係其向訴
      外人吳大和購買取得，惟衡諸常情，買受人取得不動產後
      ，應會自行保管不動產之所有權狀，本件系爭土地自81年
      6月15日移轉登記至被告名下，迄今長達10多年，倘被告
      確有買受系爭土地，何以系爭土地之所有權狀仍由原告所
      執有？再考諸被告無法提出其與訴外人吳大和間就系爭土
      地之買賣契約書及支付買賣價金之證明，且辦理系爭土地
      移轉登記被告名下之代書費、規費均係原告支出，被告沒
      有實際管理使收益用過系爭土地，都是原告在使用收益，
      被告復於81年6月15日移轉登記後接續於81年7月3日設定
      250萬元最高抵押權與原告等情實與常情不符。被告雖舉
      證人丙○○之證詞欲證明其與訴外人吳大和成立買賣關係
      ，惟證人丙○○係被告之堂兄，雖承辦系爭土地移轉及抵
      押權登記之業務，然就本院詢問被告與訴外人吳大和就系
      爭土地辯理移轉登記代書費收據上其為何親筆記載「國產
      汽車股份有限公司」及其辦理系爭抵押權登記係何人與其
      接洽等問題時，證人丙○○均避重就輕，且稱辦理系爭土
      地所有權移轉事宜時，國產汽車未與其接洽（見本院卷第
      90頁），然被告卻稱其與國產汽車就系爭土地之使用達成
      協議後，通知證人丙○○前來公司，由公司委託其處理後
      續相關登記事宜云云（見本院卷第90頁），二人之說法已
      有不同，故證人丙○○之證詞應屬偏頗而無從為有利被告
      之認定。原告主張系爭土地係基於與被告間之借名登記關
      係將系爭土地登記於被告名下，堪予採信。
（四）本件係借名登記法律關係，亦即原告將其出資購買之系爭
      土地登記至被告名下，而管理、使用、收益及處分權仍屬
      於原告掌控。原告係單純借用被告名義辦理系爭不動產移
      轉登記，性質上屬於借名登記之無名契約，得類推適用委
      任關係終止、消滅之規定。原告既已於96年7月5日以本件
      起訴狀繕本之送達向被告為終止上開借名登記契約之意思
      表示，並經被告收受，則兩造間借名登記之法律關係業經
      終止，從而，原告基於終止借名登記關係後之返還請求權
      ，訴請被告將系爭不動產移轉登記予原告，即屬有據。
四、綜上所述，上訴人本於借名契約及類推適用民法第541條第2
    項之規定，請求如主文第1項所示，為有理由，應予准許。
    另按命債務人為一定之意思表示之判決確定或其他與確定判
    決有同一效力之執行名義成立者，視為自其確定或成立時，
    債務人已為意思表示，強制執行法第130條定有明文。本件
    判決係命被告將其所有不動產所有權移轉登記予原告，核其
    性質係屬命被告為一定之意思表示之判決，自應俟判決確定
    時，始視為被告已為意思表示，故本件雖為原告勝訴判決，
    惟屬不適於假執行之情形，是原告假執行之聲請為無理由，
    應予駁回。
五、本件事證已臻明確，兩造其餘攻擊、防禦方法及舉證，經本
    院審酌後，認對於判決結果均無影響，爰不一一論述，併此
    指明。
據上論結，本件原告之訴為有理由，依民事訴訟法第78條，判決
如主文。
中    華    民    國    97    年    1     月    29    日
                  民事第一法庭   法官  吳芝瑛
如對本判決上訴，須於判決送達後20日內向本院提出上訴狀（需
按他造人數附繕本）。
以上正本證明與原本無異。
中    華    民    國    97    年    1     月    29    日
                               書記官  馮澤文


司法院資訊處製作；財團法人民間司法改革基金會備份。
